最高法院刑事判決　　　　　　　　　　　　　　　八十六年度台上字第五三三二號
　　上　訴　人　己○○　男　　.
　　選任辯護人　鄭和傑律師
　　　　　　　　呂郁斌律師
　　　　　　　　蘇文奕律師
　　上　訴　人　丙○○　男　　.
　　　　　　　　丁○○　男　　.
　　　　　　　　甲○○　男　　.
　　　　　　　　戊○○　男　　.
　　　　　　　　乙○○　男　　.
右上訴人等因貪污等罪案件，不服台灣高等法院台南分院中華民國八十五年十二月十
九日第二審判決（八十五年度上訴字第五七三號，起訴案號：台灣嘉義地方法院檢察
署八十三年度偵字第五二一五號、八十四年度偵字第九一一、一八九四號），提起上
訴，本院判決如左：
    主  文
原判決關於己○○、丙○○、丁○○部分撤銷，發回台灣高等法院台南分院。
其他上訴駁回。
    理  由
本件理由分二部分說明：
一關於己○○、丙○○、丁○○部分：
本件原判決認定上訴人己○○為嘉義縣鹿草鄉鄉長，上訴人丙○○為該鄉公所秘書，
吳登昆原任該鄉公所農業課長（現已退休，並判處罪刑確定），均係依據法令從事公
務之人員。緣丙○○之胞兄即上訴人（保青企業社負責人）丁○○，以經銷台茂農業
股份有限公司（下稱台茂公司）生產之保青牌肥料為業，丁○○於民國八十二年五月
上旬某日，自嘉義縣政府農業局農務謂獲悉該縣政府理辦理「八十二年度農業生產環
境推行有機農業實施計畫」，尚有剩餘預算新台幣（下同）三十萬元，可由各鄉鎮市
公所依該計畫案，以補助農民購買有機肥料之作業方式，報請縣政府撥款補助。丁○
○認其推銷之有機肥料不如效果迅速之化學肥料銷路廣，擬藉此補助款促銷保青牌有
機肥料，乃透過其胞弟丙○○要求鹿草鄉鄉長己○○藉由鹿草鄉公所辦理上述補助農
民購買有機肥料計畫案，購買其經銷之保青基肥及保青一號有機肥，獲己○○同意後
，交由該鄉公所農業課課員陳龍蟠製作「嘉義縣政府補助計畫說明書」，計畫以一百
萬元之經費，統一採購政府許可廠牌之有機質肥料，補助申購之農戶施用，其中三十
萬元由嘉義縣政府補助，其餘七十萬元為申購農戶之配合款，實施辦法為由鹿草鄉各
村辦公室接受農戶申請登記後，送鄉公所農業課彙集申請數量，簽交總務單位統一採
購，全部申請數量超過補助額者，以抽簽定之，每戶申請面積最高一公頃為限，申請
數量每公頃最高二千公斤為限，並經吳登昆、丙○○、己○○逐級審核後，於八十二
年五月十二日以農字第三二七八號「鹿草鄉八十二年度辦理農業生產環境推行有機農
業實施計畫」函報嘉義縣政府，經該縣政府函復同意核撥補助款廿九萬元，惟應於八
十二年六月三十日，即八十二年會計年度終結前，檢具補助鹿草鄉農民購買有機肥料
印領清冊，憑以核撥補助款。嗣陳龍蟠於八十二年六月九日函稿經丙○○代行函各村
公室，調查並受理各村農民申購登記，因農民申購有機肥料之意願不高，僅該鄉重寮
村、鹿東村農民張三居、張向元、張魁、張登二等四人共登記申購一百六十包。豈料
丙○○、己○○為使丁○○順利承包上開肥料料採購案，以獲取厚利，竟共同基於對
自己職務上主管之事務直接圖利丁○○之故意，由丙○○於八十二年六月十日在村里
幹事會議上裁示農民申購數量之調查結果無效，各村幹事無庸繼續辦理，由其另行選
擇農戶登記。己○○則於六月十七日在陳龍蟠所擬依原計畫購買一百六十包並於六月
二十五日前交貨之簽呈上原僅簽名，並未批加意見。嗣竟於八十二年六月二十五日在
陳龍蟠上揭簽呈上批示：「為普遍改善本鄉土壤品質，將補助款分給每包補助六十元
，共計採購五千包，分配各村銷售，未銷售完時，退回廠商。」繼於同月二十六日由
農業課長吳登昆擬採用順芳牌、保青牌等有機肥料五千包之簽上批示：「採購有機肥
保青基肥二千五百包、保青一號二千五百包」，決定採購五千包保青牌有機肥料。己
○○為使本件採購案符合行政院頒機關營繕工程及購置定製變賣財物稽查條例之規定
，於同年六月廿八日在該鄉公所就上揭肥料採購分為保青基肥、保青一號二部分公開
比價。丁○○乃基於行使偽造文書之概括犯意，事先盜用原台茂公司陳德旺所交予供
其於收取貨款時使用之台茂公司及其負責人柯枝連、大農有機肥股份有限公司（下稱
大農公司）及其負責人陳廖枝等之公司章、私章，並偽刻百縣化學股份有限公司（下
稱百縣公司）及其負責人李鹿昆之公司章、私章，蓋於招標資格審查表、購置定製變
賣財物投標人印模單。切結書、比價單、標單封、投標信封上，提出於鹿草鄉公所以
完成形式上之比價程序，使不知情之邱芳志登載於職務所掌之比價紀錄表上，並由台
茂公司各以五十萬元標得，丁○○以台茂公司保證人名義，負責供應台茂公司得標之
全數保青牌肥料，並於八十二年六月三十日盜用台茂公司之公司章及其負責人柯枝連
之印章蓋於台茂公司與鹿草鄉公所訂立之上開採購案合約書上，偽造該合約書，提出
於鹿草鄉公所，足生損害於台茂公司，又上開肥料採購案之作業程序，丁○○應於八
十二年六月三十日前，將鹿草鄉公所採購之五千包保青牌有機肥料送交鹿草鄉公所驗
收後，由鄉公所將五千包肥料發送至各村交付申購之農民，並收取每包一百四十元之
貨款彙整繳交公庫，並據以製作農民印領清冊，再由鄉公所函報嘉義縣政府，憑以核
撥二十九萬元之補助款予鹿草鄉公所。詎丁○○在尚未將肥料五千包送至鄉公所前，
即將其至嘉義縣政府農業課拿取空白之「鹿草鄉計畫補助有機質肥料印領清冊」，交
予甲○○，再由甲○○交予戊○○、乙○○，甲○○、乙○○、戊○○三人明知該印
領清冊係持以向縣政府請領補助款之用，乃與丁○○基於共同犯意之連續，由甲○○
負責施家村、中寮村、碧潭村部分，戊○○負責光潭村、下潭村部分，乙○○負責豐
稠村部分，由其三人向熟識之農民稱：欲申購有機肥者，一律享有優待，每包二百元
，政府補助六十元，僅需付一百四十元，須先登記云云，使農民交付印章及蓋用渠等
本人之印章於印領清冊上，並填載姓名及耕地地號、面積、身分證統一編號，再由丁
○○於上開已蓋妥印章印領清冊內，虛列申購者之補助及配合數量（公斤）、領取補
助金額等數字，並將填載完成之印領清冊交予其弟丙○○，轉交鄉公所農業課長吳登
昆。因丙○○獲悉該鄉公所農業課原承辦人陳龍蟠知採購過程有弊端，不願續辦，丙
○○乃迫令吳登昆儘速辦理，吳登昆乃囑陳龍蟠於八十二年六月三十日先備妥二十九
萬元之收據，經吳登旺、丙○○、己○○審核後，函請縣政府先行撥款，清冊侯補。
惟因未備印領清冊不能領款，吳登昆逼不得已，於審核丙○○所交印領清冊所載尚不
足五千包，乃通知丁○○、丁○○即囑林添丁就林添丁本人及林張金治之土地載明地
號及面積後，仍由丁○○填載肥料數量及補助金額後交與吳登昆，吳登昆亦基於與丙
○○、己○○共同圖利丁○○之犯意，遂由吳登昆、己○○在印領清冊上核章，並於
同日（八十二年六月三十日），即丁○○尚未發送肥料之前，在陳龍蟠之公文上，經
吳登昆、丙○○、己○○核可畢，將上開不實之印領清冊函報嘉義縣政府，共同行使
該公務員明知不實之事項登載於職務上所掌之公文書，足生損害於公文書之正確性及
印領清冊上所載之農民，並使不知情之縣政府承辦人員據以填載於職務上之公文書，
而核撥二十九萬元之補助款予鹿草鄉公所之帳戶，同年七月二十二日，丁○○明知其
肥料尚未運足五千包，乃先行將七十一萬元存入鄉公所於農會之帳戶，用以表示農民
配合款（每包一百四十元）已如數收齊，並行使其盜用台茂公司印章填製完成之統一
發票二張，金額各為五十萬元，以示其肥料五千包業已完成交付，足生損害於台茂公
司，並使邱芳志據以製作傳票，而登載於職務上所掌之公文書，吳登昆明知其所驗收
僅四百包仍與己○○核章，而登載於職務上所掌之公文書，繼交由會計人員製作支票
將一百萬元補助款交由丁○○兌領。期間丁○○自同年七月三日起，僅先後指示貨車
司機林登湖載運三千七百包保青牌肥料甲○○銷售，其餘一千三百包並未供貨，亦未
將此部分已領取之補助款退還嘉義縣政府。己○○、丙○○、吳登昆對於主管之事務
，計使丁○○得利二十九萬元等情。因而撤銷第一審關於己○○、丙○○部分之判決
，改判仍論處己○○、丙○○共同對於主管之事務直接圖利罪刑；並維持第一審論處
丁○○共同行使公務員登載不實公文書罪刑部分之判決，駁回丁○○在第二審之上訴
，固非無見。然查：(一)、貪污治罪條例第六條第一項第四款之對於主管事務直接圖利
罪，其所圖得之利益，係指不法之利益而言，如係合法之利益，即不構成該罪。原判
決認定丁○○自八十二年七月三日起，僅先後指示貨車司機林登湖載運三千七百包保
青牌肥料予甲○○銷售（指轉售給農民），其餘一千三百包並未供貨，亦未將此部分
已領之補助款退還嘉義縣政府，己○○、丙○○、吳登昆對於主管事務，計使丁○○
得利二十九萬云云（見原審判決正本第七頁第五至八行）。但該二十九萬元究係丁○
○合法之利益抑係不法之利益﹖原判決未予明確認定記載，已有未合；且原判決既認
定丁○○僅一千三百包之保青牌肥料，未依約供貨，亦未將此部分已領之補助款退款
嘉義縣政府。又上開肥料五千包，嘉義縣政府共補助二十九萬元，則每包僅補助五十
八元，丁○○未供貨之一千三百包肥料，其補助款似僅共七萬五千四百元，苟屬無訛
，如認丁○○所獲得者係不法之利益，其不法利益是否亦僅七萬五千四百元﹖原判決
竟認係二十九萬元，即有可議。(二)、判決理由矛盾者，當然為違背法令，刑事訴訟法
第三百七十九條第十四款定有明文。原判決認定丁○○僅指示司機林登福載運三千七
百包之保青牌肥料予甲○○轉售給農民使用，尚有一千三百包未依約供貨，其判決理
由亦作相同之述（見原判決正本第十五頁），但甲○○於偵查中提出丁○○送來保
青牌肥料經農民施福全等領取清冊，有五千二百三十六包之多（見偵字第五二一五號
卷第一一一頁），如係實情，則原判決前開認定之事實，顯與卷內資料不符，有證據
上理由矛盾。(三)、刑事訴訟法第三百十條第一款規定：有罪判決書應記載認定犯罪事
實所憑之證據及其認定之理由。丙○○、己○○始終否認有圖利丁○○之行為，依丁
○○與鹿草鄉公所訂立之合約書，其上記載丁○○標得之保青基肥及保青一號有機肥
，每包價格均為二百元（見偵字第九一一號卷證物袋內合約書影本），該價格是否與
市價相當，原審未予查明，始係相當，則丁○○每包向農民收取配合款一百四十包（
見施金連等證言），及由嘉義縣政府補助五十八元，丁○○實際上每包僅收到價款一
百九十八元，如何有「厚利」可得﹖且原判決認定：「丙○○、己○○為使丁○○順
利承包上開肥料採購，以獲取厚利，竟共同基於對自己職務上主管之事務，直接圖丁
○○之故意……」（見原判決正本第四頁第一一、一二行）未說明其所憑之證據及其
認定之理由，難謂於法無違。(四)刑法第二百十六條、第二百十三條之行使公務員登載
不實之公文書罪，係以足生損害於公眾或他人為其構成要件之一。故行使該公文書足
以生損害於何人，判決書事實欄內自應明確認定詳為記載。原判決雖認定「印領清冊
經丙○○、己○○核可後，將上開不實之印領清冊函報嘉義縣政府，而共同行使公務
員明知不實之事實登載於職務上公文書，足以生損害於公文書之正確性及印領清冊上
所載之農民」云云（見原判決正本第六頁第一五至一八行）。惟共犯甲○○、乙○○
、戊○○均為印領清冊上所記載之農民（見他字第一○、一一、一二頁）。原判決既
認定甲○○、乙○○及戊○○行使前述公務員登載不實公文書之共同正犯，又認定該
甲○○等為己○○、丙○○、丁○○犯上開之罪之被害人，自有矛盾。且印領清冊中
記載之農民，除黃庚豐、柯定山、柯朝進及柯劉清丹確實未領到前開保青牌肥料外，
其餘施福全等均已於交付每包配合款一百四十元後，而領到該肥料，業據黃庚豐、乙
○○及施福全等供明在卷（見他字第七四至八六頁、第九一至九七頁、第一一○頁、
偵字第五二一五號卷第三七頁）。縱黃庚豐、柯定山、柯朝進及柯劉清丹未領到前開
肥料容或受到損害，則其他已領到肥料之農民如何亦有受到損害之危險﹖原判決未予
說明，亦有可議。綜上所述，上訴人己○○、丙○○、丁○○上訴意旨，各自指摘原
判決此部分不當，非無理由，應認有撤銷發回更審之原因。又原判決關於丁○○不另
諭知無罪部分，基於審判不可分原則，應予一併發回。
二關於甲○○、戊○○、乙○○部分：
按第三審上訴書狀應述理由，其未述者，得於提起上訴後十日內補提理由書於原
審法院，已逾上述期間，而於第三審法院未判決前，仍未提出上訴理由書狀者，第三
審法院應以判決駁回之，此觀刑事訴訟法第三百八十二條第一項、第三百九十五條後
段之規定甚明。上訴人甲○○、戊○○、乙○○因偽造文書案件，不服原審判決，於
八十六年一月七日提起上訴，並未述理由，雖於同年三月十日與同案上訴人己○○
、丙○○、丁○○共同提出上訴理由狀，但該狀中僅述己○○無偽造文書及圖利之
犯行，無一語述及上訴人甲○○、戊○○、乙○○偽造文書部分上訴之理由，且迄今
逾期已久，於本院未判決前仍未補提其上訴理由書狀，依首揭說明，甲○○、戊○○
、乙○○部分之上訴，顯非合法，應予駁回。
據上論結，應依刑事訴訟法第三百九十七條、第四百零一條、第三百九十五條後段，
判決如主文。
中      華      民      國    八十六    年      九      月      十一    日
                              最高法院刑事第七庭
                                  審判長法官  董  明  霈
                                        法官  丁  錦  清
                                        法官  賴  忠  星
                                        法官  林  茂  雄
                                        法官  林  永  茂
      右正本證明與原本無異
                                              書  記  官
中      華      民      國    八十六    年      九      月              日
                                                                        Ｈ
